【裁判字號】    95,訴,282
【裁判日期】    951222
【裁判案由】    貪污等
【裁判全文】
臺灣臺北地方法院刑事判決               95年度訴字第282號
公  訴  人  臺灣臺北地方法院檢察署檢察官
被      告  己○○
            丁○○
共      同
選任辯護人  巨克安律師
上列被告等因貪污等案件，經檢察官提起公訴（九十四年度偵字
第一一０五五、一八二五三號），本院判決如下：
    主  文
己○○連續公務員洩漏關於中華民國國防以外應秘密之消息，處
有期徒刑陸月，如易科罰金，以銀元佰元即新臺幣玖佰元折算
壹日；又共同經辦會計人員，以明知為不實之事項，而填製會計
憑證，處有期徒刑陸月，如易科罰金，以銀元佰元即新臺幣玖
佰元折算壹日。應執行有期徒刑拾月，如易科罰金，以銀元佰
元即新臺幣玖佰元折算壹日。
丁○○連續盜用印文，足以生損害於公眾，處有期徒刑肆月，如
易科罰金，以銀元佰元即新臺幣玖佰元折算壹日；又共同經辦
會計人員，以明知為不實之事項，而填製會計憑證，處有期徒刑
陸月，如易科罰金，以銀元佰元即新臺幣玖佰元折算壹日。應
執行有期徒刑捌月，如易科罰金，以銀元佰元即新臺幣玖佰元
折算壹日。緩刑貳年。
    事  實
一、己○○自民國八十八年六月一日起至九十二年十一月十七日
    止，擔任國家安全局（下稱國安局）總務室採購組小組長，
    職司該局之採購事務，於九十二年十一月十七日以中校軍階
    退役後，自同年十二月一日起至九十三年十二月三十一日止
    ，受聘擔任該局總務室有給職顧問，負責監辦該局之採購事
    務，並接受該局承辦採購人員對於採購相關事項之諮詢，為
    公務員。其因職務而知悉該局各該採購案之底價、領標、投
    標廠商之名稱與家數等足以造成限制競爭或不公平競爭之相
    關資訊，明知該等資訊涉及國家政府機關採購程序之公平、
    公開及採購之效益、功能與品質，攸關國家採購事務之公共
    利益，均屬關於中華民國國防以外應秘密之消息，其身為機
    關辦理採購之人員，依法應予保密，不得於開標前洩漏，竟
    基於洩漏國防以外秘密之概括犯意，自九十二年間起，連續
    於下列國安局採購案辦理招標開標、決標前，分別以電話口
    頭告知或行動電話傳送簡訊等方式，將上開應秘密之消息洩
    漏予三普股份有限公司（下稱三普公司）負責人連進隆、業
    務協理戊○○或訊達電腦股份有限公司（下稱訊達公司）商
    用系統部經理丁○○：
  (一)關於「可攜式寬頻訊號分析錄存設備」採購案（案號：ＳＢ
    00－000－000）：
    緣國安局自九十二年六月十三日起，以公開招標方式，採購
    可攜式寬頻訊號分析錄存設備，戊○○有意以三普公司名義
    投標，遂於同年七月九日開標、決標前某日，以電話徵詢己○○之意見，詎己○○竟將該項採購之投標廠商家數告知戊○○，而洩漏此應秘密之消息。嗣三普公司以新臺幣（下同
    ）六百二十九萬一千元之價格投標並得標。
  (二)關於「網路設備效能測試儀器」採購案（案號：ＳＢ00－
    000－000）：
    緣國安局自九十二年七月二十四日起，以公開招標方式，採
    購網路設備效能測試儀器，核定底價為二百六十七萬三千六
    百元，預定於同年八月六日開標、決標，戊○○有意以三普
    公司名義投標，遂於同年月五日下午三時九分許，以其所持
    用之門號0000000000號行動電話，撥打己○○所
    持用之門號0000000000號行動電話，詢問該項採
    購之底價及投標廠商等資訊，詎己○○竟以暗語向戊○○洩
    漏該項採購之底價為二百六十七萬元及投標廠商之ㄧ為偉立
    資訊有限公司等應秘密之消息。嗣戊○○因三普公司之貨源
    為美國ＡＣＴＥＲＮＡ產品，與國安局所定之規格不符，故
    未投標。
  (三)關於「東營區停車場地坪鋪設及畫線工程」採購案（案號：
    ＳＢ00－000－000）：
    緣國安局自九十二年十月七日起，以公開招標方式，辦理東
    營區停車場地坪鋪設及畫線工程之採購，核定底價為三百萬
    元，預定於同年月十六日開標、決標，詎己○○竟先後於同
    年九月二十四日上午九時四十二分許、四十三分許，以其所
    持用之門號0000000000號行動電話，二度傳送內
    容為「ＳＢ00－000－000東營區停車場底價三百萬
    元２５日開標」之簡訊予連進隆所持用之門號000000
    0000號行動電話，而將該項採購應秘密之底價消息洩漏
    予連進隆。嗣連進隆因三普公司並非經營營造業，故未投標
    。
  (四)關於「水晶報表產生器」採購案（案號：ＳＢ00－000
    －000）：
    緣國安局自九十二年十月六日起，以限制性招標（起訴書誤
    載為公開招標）方式，採購水晶報表產生器，核定底價為一
    百八十萬二千零四十五元，預定於同年月二十四日開標、決
    標，詎己○○竟於同年月二十二日上午十時五十一分許，利
    用其所持用之門號0000000000號行動電話，將該
    項採購應秘密之底價消息，以傳送內容為「0000000
    元」之簡訊予丁○○所持用之門號0000000000號
    行動電話之方式，洩漏予丁○○。惟斯時丁○○已將訊達公
    司之投標文件付郵，不及更改投標價格，而訊達公司因投標
    價格超過底價致未能得標。
  (五)關於「新建辦公室工程」採購案（案號：ＳＢ00－000
    －000－0）及「冷氣空調系統」採購案（案號：ＳＢ0
    0－000－000）：
    緣國安局自九十二年十月二日起，以公開招標方式，辦理新
    建辦公室工程之採購，核定底價為三百四十五萬九千元，預
    定於同年月二十七日開標、決標；另自同年十月十五日起，
    以公開招標方式，採購冷氣空調系統，核定底價為一百四十
    萬三千六百零八元，預定於同年十一月七日開標、決標。詎
    己○○竟於該等採購案開標前之同年十月二十七日上午十時
    一分許、三分許，以其所持用之門號0000000000
    號行動電話，二度傳送內容為「０１１－００７冷氣空調0
    000000；000－000－0新建辦公室00000
    00」之簡訊予連進隆所持用之門號0000000000
    號行動電話，而將上開二採購案應秘密之底價消息洩漏予連
    進隆。嗣連進隆因三普公司並無經營營造及冷氣空調業務，
    故未投標。
  (六)關於「會議室整修工程」採購案（案號：ＳＢ00－000
    －000）及「辦公室功能提昇工程」採購案（案號：ＳＢ
    00－000－000）：
    緣國安局自九十二年十月十三日起，以公開招標方式，辦理
    會議室整修工程及辦公室功能提昇工程之採購，核定底價分
    別為三百六十八萬四千二百五十元、四百三十三萬一千七百
    五十六元，預定於同年月二十八日開標、決標。詎己○○竟
    於同年月二十七日上午十一時二十一分許，以其所持用之門
    號0000000000號行動電話，傳送內容為「０００
    －０４７台中辦公室提升0000000★000－000
    －0處會議室整修0000000」之簡訊予連進隆所持用
    之門號0000000000號行動電話，而將上開二採購
    案應秘密之底價消息洩漏予連進隆。嗣連進隆因三普公司並
    非經營營造業，故未投標。
  (七)關於「士林室靶場基地整建工程」採購案（案號：ＳＢ00
    －000－000）：
    緣國安局自九十二年十月十五日起，以公開招標方式，辦理
    士林室靶場基地整建工程之採購，核定底價為二百六十萬八
    千三百五十七元，預定於同年月三十一日開標、決標，詎己○○竟於同年月二十九日上午八時三十七分許，以其所持用
    之門號0000000000號行動電話，傳送內容為「１
    ００－０１５靶場整建0000000」之簡訊予連進隆所
    持用之門號0000000000號行動電話，而將該項採
    購應秘密之底價消息洩漏予連進隆。嗣連進隆因三普公司並
    非經營營造業，故未投標。
  (八)關於「彩色噴蠟網路印表機等五項裝備」採購案（案號：Ｓ
    Ｂ00－000－000－0）：
    緣國安局自九十二年十一月十七日起，以限制性招標方式，
    採購彩色噴蠟網路印表機等五項裝備，預定於同年十二月二
    十四日下午三時十分許開標，訊達公司亦參與投標。嗣丁○○於該採購案開標前之同日中午十二時十五分許，以電話詢
    問己○○該項採購之投標廠商等相關資訊，詎己○○竟將該
    項採購之投標廠商之ㄧ為聖森科技有限公司乙節告知丁○○
    ，而洩漏此應秘密之消息。嗣訊達公司以六十九萬九千八百
    六十元之價格得標，惟事後該項採購案其中之「高速Ａ３雙
    面規格（五十頁）高階掃描設備」因故廢標。
  (九)關於「中頻訊號矩陣切換器」採購案（案號：９３Ｍ000
    00000－0）：
    緣國安局自九十三年四月十四日起，以公開招標方式，採購
    中頻訊號矩陣切換器，戊○○有意以三普公司名義投標，遂
    於同年月二十九日開標、決標前某日，以電話徵詢己○○之
    意見，詎己○○竟將該項採購之投標廠商家數告知戊○○，
    而洩漏此應秘密之消息。嗣三普公司以二百一十萬元之價格
    投標並得標。
二、丁○○自八十九年間起，擔任訊達公司商用系統部經理，負
    責銷售ＨＰ廠牌之筆記型電腦、個人電腦、伺服器及掃描器
    等週邊設備與該公司商用客戶（如教育單位或政府單位）等
    業務，而該公司自九十年間起亦屬中央信託局共同供應契約
    之參與廠商之ㄧ。嗣於九十二年三月間，己○○向丁○○表
    示國安局急需ＨＰ  ＣＯＭＰＡＱ廠牌Ｎ６１０Ｃ型號及Ａ
    ｓｕｓ廠牌Ｍ２４００Ｅ型號筆記型電腦各一台，惟因內部
    簽核作業不及，故於尚未經主管批准之前，即先行交付該局
    之共同供應契約訂購單二紙予丁○○，供丁○○預先備貨之
    用。而丁○○明知政府機關以共同供應契約方式之採購流程
    ，係先由政府機關使用單位在中央信託局所公告之共同供應
    契約產品採購網站上，選擇欲採購之產品、廠商及價格，並
    經機關上級核准後，將訂購單傳真予中央信託局，經該局在
    訂購單上核章確認並編列序號後，再傳真予廠商安排交貨事
    宜，並回傳予使用單位，詎丁○○竟因急於交貨，不及待國
    安局內部批核及中央信託局確認通過，即基於盜用印文之概
    括犯意，連續於不詳時間在訊達公司內，將該公司檔存之其
    他業經中央信託局確認生效之共同供應契約訂購單正本上所
    蓋用之「中央信託局購料處交貨二科」印文加以影印後，黏
    貼於上開己○○所交付之訂購單二紙上，並交付訊達公司之
    訂購部門安排交貨事宜，足以生損害於中央信託局對政府機
    關委辦採購管理之正確性（盜用之印文詳如附表所示）。惟
    因訊達公司訂購部門人員發覺其上並無中央信託局之確認序
    號，尚非正式之訂購單，而退還丁○○。嗣因國安局變更採
    購型號及數量，故前開採購皆未成案。
三、緣己○○之友人陳盈璋於九十二年十二月間擬購買筆記型電
    腦一台，因知己○○與相關廠商熟識，有以較低廉之價格購
    得筆記型電腦之管道，乃委託己○○代為接洽購買事宜，己○○因而於同年月二十二日以電話與丁○○連絡，囑丁○○
    以訊達公司提供政府採購共同供應契約之優惠價格四萬五千
    八百元，出售ＨＰ廠牌ｎｘ７０００型號之筆記型電腦一台
    與陳盈璋。詎己○○及丁○○均明知訊達公司所銷售之該筆
    記型電腦，實係由陳盈璋出資購買，並非國安局所採購，竟
    與訊達公司某經辦會計之人員共同基於填製不實會計憑證之
    犯意聯絡，由該經辦會計之人員以訊達公司銷售該筆記型電
    腦與國安局之名義，填製不實之會計憑證統一發票一張（一
    式二聯，買受人為國安局、品名為ＤＮ８９５Ａ. ＲＯＡ
    ＨＰ  ＣＯＭＰＡＱ  ＮＸ７０００  ＰＥＮＴＩＵＭ  Ｍ
    １. ３Ｇ/３０Ｇ/２５６ＤＤＲ/８Ｘ、數量為一台、金額
    為四萬五千八百元、發票號碼為ＷＸ00000000、發
    票日期為九十二年十二月二十四日）後，除由訊達公司保留
    其中一聯（存根聯）供該公司存查報稅之用外，丁○○並將
    另一聯（客戶收執聯）銷毀，而未交付不知情之實際買受人
    陳盈璋收執。
四、案經法務部調查局臺北市調查處移送臺灣臺北地方法院檢察
    署檢察官偵查起訴。
    理  由
一、事實認定：
  (一)關於犯罪事實一：
  1.前揭犯罪事實一部分，業據被告己○○於本院審理時坦承不
    諱，核與被告丁○○供述及證人戊○○、連進隆證述情節相
    符（見九十四年度他字第一六八五號卷一第一一五頁反面至
    第一一六頁、第一三五至一三七頁、九十四年度他字第一六
    八五號卷二第三至四頁、第三四頁至第三五頁、第一五六至
    一五七頁、第一五九至一六０頁、九十四年度偵字第一八二
    五三號卷第八八至九０頁、本院卷第五六頁反面至第六０頁
    ），並有國安局開標議價決標廢標紀錄、決標公告、被告己○○所持用之門號0000000000號行動電話通訊監
    察作業報告表及簡訊內容附卷可稽（見九十四年度偵字第一
    八二五三號卷第三二、三三、五五至七七頁），而「機關辦
    理招標，不得於開標前洩漏底價、領標、投標廠商之名稱與
    家數及其他足以造成限制競爭或不公平競爭之相關資料」，
    為政府採購法第三十四條第二項所明定，前述國安局採購案
    之底價、投標廠商之名稱與家數等資訊，涉及國家政府機關
    採購程序之公平、公開及採購之效益、功能與品質，攸關國
    家採購事務之公共利益，自屬關於中華民國國防以外應秘密
    之消息，被告己○○身為國安局辦理採購之人員，自應嚴守
    秘密，竟於該等採購開標前，分別以電話口頭告知或行動電
    話傳送簡訊等方式，將之透露予戊○○、連進隆或被告丁○○，顯已洩漏關於中華民國國防以外應秘密之消息。
  2.至公訴人認被告己○○尚有洩漏前述「可攜式寬頻訊號分析
    錄存設備」、「中頻訊號矩陣切換器」及「彩色噴蠟網路印
    表機等五項裝備」採購案之預算金額予戊○○或被告丁○○
    等情，固為被告己○○所是認，然依政府採購法第二十七條
    第一項前段「機關辦理公開招標或選擇性招標，應將招標公
    告或辦理資格審查之公告刊登於政府採購公報並公開於資訊
    網路」及第三項「機關辦理採購時，應估計採購案件之件數
    及每件之預計金額。預算及預計金額，得於招標公告中一併
    公開」之規定以觀，顯見政府機關採購案件之預算金額，得
    於招標公告中公開並刊登於政府採購公報及資訊網路，尚非
    應秘密之消息；參以證人戊○○於本院審理時亦證稱：採購
    案件送至採購單位後，採購單位會公告，伊等會在公告上看
    見預算等語（見本院卷第五七頁），被告丁○○亦供稱：被
    告己○○雖有打電話告知伊「彩色噴蠟網路印表機等五項裝
    備」採購案之預算金額，然當時已由國安局上網公告等語（
    見九十四年度他字第一六八五號卷二第一二一頁反面、第一
    五０頁），益徵上開三採購案件之預算金額，並非秘密，被
    告己○○縱於該等採購開標前洩漏之，亦難逕以洩漏國防以
    外之秘密罪相繩，公訴人認採購案件之預算金額亦屬應秘密
    之消息，尚有誤會，併此敘明。
  (二)又前揭犯罪事實二部分，業據被告丁○○於本院審理時自承
    在卷，核與被告己○○所述情節相符，並有國安局共同供應
    契約訂購單二紙在卷可證（影本參見九十四年度偵字第一八
    二五三號卷第三０、三一頁），應堪認定。
  (三)至前揭犯罪事實三部分，亦據被告己○○及丁○○於本院審
    理時供認屬實，並經證人陳盈璋證述明確（見九十四年度他
    字第一六八五號卷一第八七至八八頁），復有統一發票在卷
    足憑（見本院卷第三六、三七頁），亦堪認定。
  (四)綜上所述，本件事證明確，被告己○○及丁○○犯行均堪認
    定，應予依法論科。
二、論罪科刑：
  (一)查被告己○○行為後，刑法第十條業於九十四年二月二日修
    正公布，九十五年七月一日起施行。其中第二項關於公務員
    之定義，由「依法令從事於公務之人員」，修正為「一、依
    法令服務於國家、地方自治團體所屬機關而具有法定職務權
    限，以及其他依法令從事於公共事務，而具有法定職務權限
    者。二、受國家、地方自治團體所屬機關依法委託，從事與
    委託機關權限有關之公共事務者。」被告己○○行為時，先
    後擔任國安局總務室採購組小組長及總務室有給職顧問，職
    司該局之採購事務，不論依修正前之刑法第十條第二項或修
    正後之同條第二項第一款，均屬公務員，先予敘明。核被告
    己○○身為國安局辦理採購之公務員，明知政府機關採購案
    之底價、領標、投標廠商之名稱與家數等資訊，涉及國家政
    府機關採購程序之公平、公開及採購之效益、功能與品質，
    攸關國家採購事務之公共利益，均屬關於中華民國國防以外
    應秘密之消息，竟於採購案開標前，以電話口頭告知或行動
    電話傳送簡訊等方式洩漏予他人之所為，係犯刑法第一百三
    十二條第一項之公務員洩漏關於中華民國國防以外應秘密之
    消息罪。
  (二)被告丁○○將訊達公司檔存之其他業經中央信託局確認生效
    之共同供應契約訂購單正本上所蓋用之「中央信託局購料處
    交貨二科」印文加以影印後，擅自黏貼於國安局共同供應契
    約訂購單上，自足以生損害於中央信託局對政府機關委辦採
    購管理之正確性，核其所為，係犯刑法第二百十七條第二項
    之盜用印文罪。公訴意旨認應依同條第一項之偽造印文罪論
    處，然查前開印文係被告丁○○以影印方式套用，既屬中央
    信託局確認生效之共同供應契約訂購單上所蓋用真正印文之
    影本，而為無使用權之被告丁○○所非法移用者，自屬盜用
    之印文而非偽造之印文（最高法院九十四年度臺上字第四五
    六六號判決意旨參照），公訴意旨認應成立偽造印文罪，尚
    有未洽，惟此與起訴社會基本事實相同，爰依法變更起訴法
    條，併予敘明。
  (三)又被告己○○及丁○○行為後，商業會計法業於九十五年五
    月二十四日修正公布，其中第七十一條第一款關於填製不實
    會計憑證之處罰規定，法定刑由「五年以下有期徒刑、拘役
    或科或併科新臺幣十五萬元以下罰金」，修正為「五年以下
    有期徒刑、拘役或科或併科新臺幣六十萬元以下罰金」，比
    較修正後商業會計法第七十一條第一款及修正前同款之規定
    ，適用修正前舊法之規定，對被告己○○及丁○○較為有利
    ，依刑法第二條第一項前段之規定，自應適用舊法論處。再
    按營業稅法第三十二條規定，統一發票為營業人銷售貨物或
    勞務予買受人之會計憑證，被告己○○及丁○○均明知訊達
    公司所銷售之筆記型電腦，實係由陳盈璋出資購買，並非國
    安局所採購，竟由訊達公司經辦會計之人員，以訊達公司銷
    貨與國安局之名義，填製不實之統一發票。核被告己○○及
    丁○○此部分所為，均係犯修正前商業會計法第七十一條第
    一款之經辦會計人員填製不實會計憑證罪。又被告己○○及
    丁○○行為後，刑法第三十一條第一項關於無身分或其他特
    定關係之共犯規定，業於九十四年二月二日修正公布，九十
    五年七月一日起施行，由原條文：「因身分或其他特定關係
    成立之罪，其共同實施或教唆幫助者，雖無特定關係，仍以
    共犯論」，修正為：「因身分或其他特定關係成立之罪，其
    共同實行、教唆或幫助者，雖無特定關係，仍以正犯或共犯
    論。但得減輕其刑」，依刑法第二條第一項規定，比較新、
    舊法結果，適用修正後新法之規定，對被告己○○及丁○○
    較為有利，渠等二人與訊達公司經辦會計人員間，就前揭犯
    罪事實三之犯行有犯意聯絡及行為分擔，渠等二人雖不具身
    分，惟依刑法第三十一條第一項規定，仍成立共同正犯，並
    減輕其刑。
  (四)再查被告己○○及丁○○行為後，刑法第五十六條連續犯之
    規定業於九十四年二月二日公布刪除，九十五年七月一日起
    施行。被告己○○及丁○○之數犯罪行為，於新法施行後，
    應予分論併罰。此刪除雖非犯罪構成要件之變更，但顯已影
    響行為人刑罰之法律效果，自屬法律有變更，依刑法第二條
    第一項規定，比較新、舊法結果，仍應適用較有利於被告己○○及丁○○之行為時法律即舊法論以連續犯。被告己○○
    先後多次洩密及被告丁○○先後二次盜用印文犯行，均時間
    緊接，所犯皆係構成要件相同之罪名，顯均係基於概括犯意
    為之，依修正前刑法第五十六條之規定，各以一罪論，並均
    加重其刑。
  (五)又被告己○○所犯上開洩密及填製不實會計憑證二罪之間，
    犯意各別，行為互殊，應予分論併罰；被告丁○○所犯上開
    盜用印文及填製不實會計憑證二罪之間，亦犯意各別，行為
    互殊，應予分論併罰。
  (六)爰審酌被告己○○身為國安局辦理採購之人員，竟利用職務
    之便，於採購案開標前，將所知悉之採購案底價、領標、投
    標廠商之名稱與家數等資訊洩漏予他人，影響政府機關採購
    程序之公平、公開，危害國家採購事務之公共利益，暨被告
    己○○與丁○○共犯填製不實統一發票及被告丁○○盜用中
    央信託局購料處採購二科印文等犯罪之動機、目的、手段、
    所生之危害及渠等犯後均坦承犯行，知所悔悟，態度良好等
    一切情狀，分別量處如主文所示之刑。
  (七)又被告己○○及丁○○行為後，刑法第四十一條已於九十四
    年二月二日修正公布，九十五年七月一日起施行，其中第一
    項前段修正為「犯最重本刑為五年以下有期徒刑以下之刑之
    罪，而受六個月以下有期徒刑或拘役之宣告者，得以新臺幣
    一千元、二千元或三千元折算一日，易科罰金」，第二項修
    正為「前項規定於數罪併罰，其應執行之刑未逾六月者，亦
    適用之」；然依被告己○○及丁○○行為時法律，即修正前
    刑法第四十一條第一項前段：「犯最重本刑為五年以下有期
    徒刑以下之刑之罪，而受六個月以下有期徒刑或拘役之宣告
    ，因身體、教育、職業、家庭之關係或其他正當事由，執行
    顯有困難者，得以一元以上三元以下折算一日，易科罰金」
    ，暨修正前罰金罰鍰提高標準條例第二條：「依刑法第四十
    一條易科罰金者，均就其原定數額提高為一百倍折算一日；
    法律所定罰金數額未依本條例提高倍數，或其處罰法條無罰
    金刑之規定者，亦同」，及修正前刑法第四十一條第二項：
    「併合處罰之數罪，均有前項情形，其應執行之刑逾六個月
    者，亦同」等規定，易科罰金之折算標準最高為銀元三百元
    即新臺幣九百元，最低為銀元一百元即新臺幣三百元，且於
    數罪併罰，其應執行之刑逾六個月者，亦得諭知易科罰金。
    比較新、舊法結果，適用被告己○○及丁○○行為時即修正
    前之法律，對渠等較為有利，爰併依刑法第二條第一項前段
    之規定，適用修正前刑法第四十一條第一項前段、第二項，
    諭知易科罰金之折算標準。
  (八)末查被告己○○及丁○○行為後，刑法第五十一條第五款業
    經修正，提高多數有期徒刑合併應執行之刑不得逾三十年。
    被告於裁判確定前犯數罪，且均係於本次刑法修正施行前犯
    之，而刑法第五十一條第五款關於「宣告多數有期徒刑者，
    於各刑中之最長期以上，各刑合併之刑期以下，定其刑期。
    但不得逾二十年」之規定，既經修正為「宣告多數有期徒刑
    者，於各刑中之最長期以上，各刑合併之刑期以下，定其刑
    期。但不得逾三十年」，比較新舊法之結果，自以修正前之
    規定較有利於被告己○○及丁○○，依刑法第二條第一項前
    段，仍應適用渠等行為時即修正前刑法第五十一條第五款，
    定渠等應執行之刑。
  (九)又修正後刑法施行後，緩刑之宣告，應適用新法第七十四條
    之規定。查被告丁○○前未曾因故意犯罪受有期徒刑以上刑
    之宣告，有卷附臺灣高等法院被告前案紀錄表可按（見本院
    卷第一三頁），其因一時圖便，短於思慮，偶罹刑典，經此
    罪刑之宣告後，當知所警惕，信無再犯之虞，本院認所宣告
    之刑以暫不執行為適當，爰併宣告緩刑二年，以啟自新。
  (十)如附表所示盜用之印文，既非偽造，自無從依刑法第二百十
    九條規定宣告沒收，併此敘明。
三、公訴意旨另以：(一)三普公司於九十二年七月間參標前述「可
    攜式寬頻訊號分析錄存設備」採購案，為確保得標，戊○○
    乃於同年月九日結標前，以電話詢問被告己○○參標本案之
    投標廠商名稱、標案預算、底價及出價範圍，被告己○○明
    知三普公司有意參標，且戊○○詢問之底價及投標廠商資料
    ，係國防以外應秘密事項，不得洩漏予他人，竟意圖為戊○○及三普公司不法利益，將其職務上知悉之前開標案投標廠
    商、底價、預算金額，告知戊○○，並囑戊○○以七百餘萬
    元投標，即可得標；戊○○獲悉前開資訊後，果依被告己○○洩漏之金額，計算進價成本及得標可能金額，而以六百二
    十九萬一千元投標並得標，使三普公司因而獲利一百二十五
    萬八千二百元（即六百二十九萬一千元乘以百分之二十，意
    即扣除成本後，三普公司可獲取之利潤）。(二)三普公司於九
    十三年四月間參標前述「中頻訊號矩陣切換器」採購案，為
    確保得標，戊○○復於同年月二十九日結標前，詢問被告己○○本案投標廠商名稱、標案預算、底價及出價範圍等資訊
    ，被告己○○明知三普公司亦有意投標，且該採購案為其監
    督之事務，而戊○○詢問之底價及投標廠商資料，係國防以
    外應秘密事項，不得洩漏予他人，竟承前開圖利、洩密之概
    括犯意，意圖為戊○○及三普公司不法利益，將其職務上知
    悉之前開標案投標廠商、底價、預算金額，告知戊○○，並
    囑戊○○以二百五十萬元以下投標，即可得標；戊○○獲悉
    前開資訊後，果依被告己○○洩漏之金額，計算投標金額，
    致三普公司以二百一十萬元得標，獲利四十二萬元（即二百
    一十萬元乘以百分之二十，意即扣除成本後，三普公司可獲
    取之利潤）。(三)國安局於九十二年十二月間招標「車輛耗材
    」採購案（案號：ＳＢ00－000－000），被告己○○為使民傑國際企業有限公司（下稱民傑公司，登記負責人
    蔡淑卿係戊○○之妻妹，實際負責人乙○○為蔡淑卿之配偶
    ）得標，明知該採購案為其監督之事務，且底價及投標廠商
    資料係國防以外應秘密事項，不得洩漏予他人，竟意圖為民
    傑公司不法利益，將投標廠商富群汽車材料行標單啟封影印
    一份後，交予乙○○，民傑公司因而得知富群汽車材料行之
    投標金額為三十九萬二千零四十元，遂將原標價三十七萬四
    千二百六十五元修改為三十八萬九千九百五十五元，再予投
    標並得標，因而獲利一萬五千六百九十元。因認被告己○○
    此部分所為，除涉犯刑法第一百三十二條第一項之公務員洩
    漏關於中華民國國防以外應秘密之消息罪嫌外，另涉犯貪污
    治罪條例第六條第一項第四款之圖利罪嫌云云。惟查：
  (一)關於「可攜式寬頻訊號分析錄存設備」採購案：
  1.訊據被告己○○固坦承有於該項採購開標、決標前，將投標
    廠商家數洩漏予戊○○之犯行，惟堅詞否認有洩漏投標廠商
    之名稱，且證人戊○○於本院審理時證稱：伊有詢問被告己○○投標家數，但沒有問是哪幾家廠商等語明確（見本院卷
    第五七頁），足見被告己○○並無洩漏該項採購投標廠商名
    稱至明。另政府採購案件之預算金額，並非應秘密之消息，
    已如前述，故被告己○○縱告知戊○○，亦無洩密可言。至
    被告己○○雖有洩漏投標廠商家數之行為，然此與三普公司
    得標獲利之間，亦難認有相當因果關係。公訴人指被告己○○洩漏預算金額、投標廠商名稱及家數等秘密，圖利三普公
    司云云，已屬無據。
  2.又被告己○○雖不否認有向戊○○建議投標價格為七百餘萬
    元等情，惟堅詞否認有洩漏底價，而證人戊○○於本院審理
    時係證稱：伊問被告己○○這個案子大概多少錢，被告己○○只有說七百三十萬元，沒有跟伊說什麼，伊認為應該是指
    底價，得標後伊才知道原來底價是八百餘萬元等語（見本院
    卷第五八頁反面至第五九頁），而該項採購之核定底價為八
    百六十八萬元，此亦有卷附國安局開標議價決標廢標紀錄及
    決標公告可參（見九十四年度他字第一六八五號卷一第一二
    三頁、卷二第一八六頁），顯見被告己○○所辯其僅建議戊○○以七百餘萬元之價格投標，並未洩漏該採購案之底價乙
    節，應屬非虛。公訴人謂被告己○○洩漏應秘密之底價以圖
    利三普公司云云，亦有誤會。
  3.至被告己○○雖告知戊○○以七百餘萬元之價格投標，惟事
    後戊○○係以六百二十九萬一千元之價格投標並得標，此有
    證人戊○○之證述及國安局開標議價決標廢標紀錄在卷可參
    （見本院卷第五七頁、九十四年度他字第一六八五號卷二第
    一八六頁），且證人戊○○於本院審理時證稱：「（問：底
    價實際是八百多萬，與己○○告訴你是七百三十萬，相差一
    百五十萬，有無覺得己○○是騙你的？）他們是故意要廠商
    把價格拼低。」、「（問：己○○告訴你可攜式寬頻訊號分
    析錄存設備採購案底價七百三十萬，為何你們用六百二十九
    萬一千元競標？）因為投標本來就是虛虛實實，我們會跟上
    游廠商討論，得到最優惠價格後，加上我們公司應有的利潤
    ，決定投標價格。（問：你們沒有把七百三十萬做為定底價
    的參考？）當然有，但我們參考的條件更多，我們還要經過
    內部計算。（問：你們公司是否有自己一套計算投標金額的
    方式，即使與底價不同，仍照你們公司的計算方式？）是的
    。」、「（問：既然在可攜式寬頻訊號分析錄存設備採購案
    ，己○○跟你說七百三十萬底價，最後你們的價格為六百二
    十九萬一千元，價格相差一百萬，對於廠商而言，為何會相
    差一百萬的差價？）我如果相信他的價格，投下去沒有得標
    ，誰來負責。」等語（見本院卷第五九頁正、反面、第六０
    頁反面），顯見三普公司以六百二十九萬一千元投標，乃依
    其內部成本及利潤計算方式而定，其因而獲得利益，亦難認
    有何不法可言，自不得以被告己○○曾建議戊○○以七百餘
    萬元之價格投標，遽認其有直接或間接圖三普公司不法利益
    ，因而使該公司獲得利益之犯行。被告己○○並無此部分圖
    利犯行，應堪認定。公訴人此部分所指，洵屬無據。
  (二)關於「中頻訊號矩陣切換器」採購案：
  1.訊據被告己○○固坦承有於該項採購開標、決標前，將投標
    廠商家數洩漏予戊○○之犯行，惟堅詞否認有洩漏投標廠商
    之名稱，且證人戊○○於本院審理時僅證稱其曾詢問被告己○○投標廠商之家數，而未提及被告己○○有告知投標廠商
    之名稱乙節（見本院卷第五七頁反面），足證被告己○○應
    無洩漏該項採購投標廠商名稱至明。另政府採購案件之預算
    金額，並非應秘密之消息，已如前述，故被告己○○縱告知
    戊○○，亦無洩密可言。至被告己○○雖有洩漏投標廠商家
    數之行為，然此與三普公司得標獲利之間，亦難認有相當因
    果關係。公訴人指被告己○○洩漏預算金額、投標廠商名稱
    及家數等秘密，圖利三普公司云云，已屬無據。
  2.又被告己○○雖不否認有向戊○○建議投標價格為二百五十
    萬元以下等情，惟堅詞否認有洩漏底價，而證人戊○○於本
    院審理時係證稱：伊問被告己○○這個案子大概多少錢，被
    告己○○說二百五十萬元左右，伊認為應該是指底價等語（
    見本院卷第五八頁反面至第五九頁），然該項採購之核定底
    價為二百六十二萬零五百八十三元，此有卷附國安局開標議
    價決標廢標紀錄及決標公告可證（見九十四年度他字第一六
    八五號卷一第一二四頁、卷二第一八七頁），顯見被告己○○並未洩漏該採購案之底價。
  3.至被告己○○雖告知戊○○以二百五十萬元左右之價格投標
    ，惟事後戊○○係以二百一十萬元之價格投標並得標，此有
    證人戊○○之證述及國安局開標議價決標廢標紀錄在卷可參
    （見本院卷第五九頁反面、九十四年度他字第一六八五號卷
    二第一八七頁），且證人戊○○於本院審理時證稱：「（問
    ：中頻訊號矩陣切換器採購案己○○告訴你二百五十萬底價
    ，是否如你所述，你們公司有一套自己計算方式？）是的。
    （問：可攜式寬頻訊號分析錄存設備採購案，己○○告訴你
    的底價和實際底價差一百多萬，既然己○○所說已經不可信
    ，為何在中頻訊號矩陣切換器採購案，還要再詢問己○○底
    價？）去探詢與案子相關的訊息，是業務該做的，不管如何
    我都會去問。（問：中頻訊號矩陣切換器採購案的己○○告
    訴你二百五十萬，你還是以此作為底價？）我想是作為底價
    的參考。」、「（問：中頻訊號矩陣切換器採購案，己○○
    告訴你二百五十萬，你們是以二百一十萬得標，是否很接近
    ？）差四十幾萬，以比例而言，差距蠻大的。」等語（見本
    院卷第五九頁反面至第六０頁），顯見三普公司以二百一十
    萬元投標，亦係依循其內部成本及利潤計算方式而定，其因
    而獲得利益，難認有何不法可言，自不得以被告己○○曾建
    議戊○○以二百一十萬元之價格投標，遽認其有直接或間接
    圖三普公司不法利益，因而使該公司獲得利益之犯行。被告
    己○○並無此部分圖利犯行，亦堪認定。公訴人此部分所指
    ，亦非有據。
  (三)關於「車輛耗材」採購案：
  1.查國安局於九十二年間擬採購車輛耗材，因該項採購預算及
    預計金額為四十二萬九千九百七十元，屬「逾公告金額十分
    之一未達公告金額之採購」，該局乃依「中央機關未達公告
    金額採購招標辦法」第二條第一項第三款「公開徵求廠商提
    供報價或企畫書」規定辦理招標，遂自九十二年十二月八日
    起，以上網公開徵求廠商提供報價，擇符合需要者進行議價
    或比價之方式辦理招標事宜，嗣於公開取得報價單截止收件
    期限即同年月十五日以前，計有富群汽車材料行、宏良交通
    器材有限公司（下稱宏良公司）及民傑公司等三家廠商，分
    別以三十九萬二千零四十元、四十五萬三千五百五十元及四
    十一萬一千四百六十五元報價，經使用單位審查結果，上開
    廠商均符合需求（即資格審查），乃由國安局承辦採購人員
    依上開報價取各項最低單價，核定底價為三十九萬零四十元
    ，並通知上開合格廠商投標（即第二階段價格標），嗣於同
    年月二十五日開標結果，民傑公司以三十八萬九千九百五十
    五元之價格投標，低於富群汽車材料行之三十九萬二千零四
    十元（宏良公司則放棄投標）而得標等情，業據證人即國安
    局承辦本案採購人員甲○○於本院審理時證述明確（見本院
    卷第二五一頁至第二五三頁反面），並有卷附國安局九十五
    年七月六日（０九五）潔全字第００一００二三號書函所附
    該採購案卷資料可稽（見本院卷第七八至二二六頁）。
  2.公訴人雖以：被告己○○將富群汽車材料行標單啟封影印一
    份後，交與民傑公司實際負責人乙○○，民傑公司因而得知
    富群汽車材料行之投標金額為三十九萬二千零四十元，遂將
    原投標價格三十七萬四千二百六十五元修改為三十八萬九千
    九百五十五元，再予投標並得標云云，且本案經法務部調查
    局臺北市調查處持本院核發之搜索票，前往普揚國際有限公
    司（與民傑公司同址）執行搜索結果，固扣得富群汽車材料
    行及宏良公司就本採購案所提出之投標清單（見九十四年度
    綠保管字第二二五九號扣押物編號伍之９，影本參見九十四
    年度他字第一六八五號卷二第四八至五三頁），惟查：
  (1)被告己○○辯稱：本案民傑公司得標後，因價格過低，乙○○乃向國安局承辦人員甲○○要求提供相關廠商之投標參考
    價格，以利其向上游廠商研議壓低價格，經甲○○向伊反應
    ，伊才交付富群汽車材料行及宏良公司於第一階段報價之投
    標清單供乙○○參考等情，與證人乙○○於本院審理時證述
    ：民傑公司於九十二年底參與國安局車輛耗材採購案並得標
    後，因某些細項不敷成本，且交貨非整批交，而係分批交，
    且一年度很長，物價會波動，伊不想承包，有意退標，當時
    國安局承辦人員表示不能作決定，需找上級長官即被告己○○，伊因而認識被告己○○，被告己○○不同意伊廢標，並
    表示如廢標，伊會被停權二年，沒收保證金，故被告己○○
    要求伊自行與供貨廠商議價；而廠商要求伊提供依據，方可
    議價，故被告己○○才將富群汽車材料行及宏良公司之投標
    清單影本交給伊，作為議價之用等語（見本院卷第六一頁反
    面、第六二頁反面、第六三頁、第六四頁），暨證人甲○○
    於本院審理時所證：當時有一家得標廠商來電稱金額很低，
    第二階段已得標，但不想履約，因國安局係分批叫貨，採購
    金額不大，故廠商不想作，伊當時認為如不履約，按法律伊
    得沒收履約保證金，伊要求該廠商去找伊長官即被告己○○
    ，後續由被告己○○處理，印象中被告己○○有提供決標後
    其他廠商之報價資料給得標廠商參考，得標廠商之用意是希
    望在決標後作單價分析時，必須符合市場行情，印象中被告
    己○○稱廠商表示有些單價報不出來，因此需要提供資料給
    廠商參考，因一般廠商決標後，往往會反悔，覺得報價太低
    ，廠商會找伊等協調，伊等會給廠商看其他廠商之資料，表
    示其他廠商只有報這個價格，另廠商也會表示某種產品找不
    到供應商，是否可參考其他廠商供應商之報價，讓廠商可以
    去找，故被告己○○要求伊提供其他廠商之投標資料給得標
    廠商參考，伊遂提供第一階段詢價之標單資料；印象中被告
    己○○在第一階段及第二階段投標過程中，並無向伊詢問關
    於本案之投標細節，亦未向伊調取相關投標資料或要求伊提
    供本案資料作參考等情互核相符（見本院卷第二五一頁至第
    二五三頁），且查前述於民傑公司扣得之富群汽車材料行及
    宏良公司投標清單（參見九十四年度他字第一六八五號卷二
    第四八至五三頁），核與國安局檔存之公開徵求廠商提供報
    價單（即第一階段詢價時）富群汽車材料行及宏良公司提出
    報價之投標清單相符（見本院卷第一七八至一八０、第一八
    五至一八七頁國安局函送之投標清單），益證被告己○○所
    辯：伊係於本採購案決標後，因得標廠商要求提供其他廠商
    之投標參考價格，以利向上游廠商研議壓低價格，伊才交付
    富群汽車材料行及宏良公司於第一階段報價所提出之投標清
    單供參乙節，應屬非虛。
  (2)按政府採購法第三十四條第四項固明定「機關對於廠商投標
    文件，除供公務上使用或法令另有規定外，應保守秘密」，
    惟按同法第六條第一項規定「機關辦理採購，應以維護公共
    利益及公平合理為原則，對廠商不得為無正當理由之差別待
    遇。」同條第二項復明定「辦理採購人員於不違反本法規定
    之範圍內，得基於公共利益、採購效益或專業判斷之考量，
    為適當之採購決定」。承前所述，被告己○○於本採購案決
    標後，因得標廠商民傑公司反應價格偏低，欲放棄得標資格
    ，為免該採購案廢標，需重啟招標程序，徒增無謂之採購成
    本，方提供其他投標廠商即富群汽車材料行及宏良公司報價
    時所提出之投標清單，俾利得標廠商民傑公司向上游供貨廠
    商協調爭取較優惠之價格，乃基於公共利益、採購效益及專
    業判斷之考量所為之採購決定，對國安局並無不利，難謂有
    何不法，要不得逕以洩密、圖利罪相繩。
  (3)至公訴人雖以：證人即富群汽車材料行負責人丙○○證稱「
    其投標後，國安局承辦人員於開標前復以標單遺失為由，要
    求其補送標單一份，故其依指示於投標當日重謄一份標單參
    標，以致有二份標單標價相同、筆跡卻不同之情形」，顯見
    被告己○○為圖利民傑公司，而於開標前將富群汽車材料行
    標單啟封供乙○○參考，致乙○○得悉富群汽車材料行標價
    （三十九萬二千零四十元），較民傑公司原標價（三十七萬
    四千二百六十五元）為高，因而調升民傑公司標價為三十八
    萬九千九百五十五元，以增加一萬五千六百九十元之利潤云
    云，惟查：
  前述車輛耗材採購案，係以公開徵求廠商提供報價，擇符合
    需要者進行議價或比價之方式辦理招標，故參標廠商除需於
    公開取得報價單截止收件期限前，提出投標清單作為報價之
    用，以利採購機關承辦人員據以核定底價外，尚應於使用單
    位審查符合資格後，再行提出投標清單進行投標，意即分二
    階段投標，已如前述，故國安局承辦人員於開標前要求證人
    丙○○再提出一份投標清單，實係基於該採購案之招標方式
    而為，難謂有何不法，且依國安局檔存之本採購案相關資料
    以觀，確留有證人丙○○以富群汽車材料行名義，先後於詢
    價（報價）階段及開標階段所填具之投標清單各一份（見本
    院卷第一七八至一八０頁係第一份即詢價階段所提出，第一
    六二至一六四頁係第二份即開標階段所提出），顯見證人丙○○所證：國安局承辦人員稱標單遺失，要求伊補送一份云
    云，應係出於誤會，尚難遽採，從而公訴人據此部分證言，
    推論被告己○○有於開標前啟封富群汽車材料行標單並交付
    乙○○參考之洩密、圖利犯行，已屬無稽。
  另於民傑公司扣得之該公司投標清單所載投標總價為三十七
    萬四千二百六十五元（影本見九十四年度他字第一六八五號
    卷二第四四至四七頁），與民傑公司實際投標價格（三十八
    萬九千九百五十五元）互核不符，且前述扣案之民傑公司投
    標清單所列某些細項價格雖有增減修改之情形，惟據證人乙○○於本院審理時證稱：該份扣案之投標清單，並非民傑公
    司送國安局投標之清單，因送出去之版本不會有修改情形，
    此份清單可能係伊公司之草稿，其上所載細項價格修改之原
    因，包括機油規格不符，伊以為可用礦物油替代，但使用單
    位稱要合成油，故伊需調整單價，事後伊考量成本上之問題
    ，就某些細項價格作增減修改，在成本上抓一個平衡，並以
    修改後之價格三十八萬九千九百五十五元投標，當時伊尚未
    取得富群汽車材料行之投標資料等語（見本院卷第六二頁至
    第六四頁反面），是公訴人徒以：前述扣案之民傑公司投標
    清單所列細項價格有修改情形，且該公司實際投標價格，較
    此份清單所載略高為由，推認民傑公司係因被告己○○於開
    標前洩漏富群汽車材料行投標資料，始調高實際投標價格以
    增加獲利云云，亦屬無據。本案公訴人既未舉證證明被告己○○係於開標前提供富群汽車材料行之投標清單與乙○○，
    自難認被告己○○有洩漏其他廠商標單秘密以圖民傑公司不
    法利益之犯行，尚不得逕以洩密及圖利罪名相繩。
  (四)此外，復查無其他積極證據足資證明被告己○○有此部分洩
    密圖利犯行，本件不能證明被告己○○犯此部分罪行，惟公
    訴意旨認此部分與本案起訴經論罪之被告己○○洩密部分，
    有想像競合犯之裁判上一罪關係，爰不另為無罪之諭知，附
    此敘明。
據上論斷，應依刑事訴訟法第二百九十九條第一項前段、第三百
條，修正前商業會計法第七十一條第一款，刑法第二條第一項、
第二十八條、第一百三十二條第一項、第二百十七條第二項、第
三十一條第一項、修正前刑法第五十六條、第四十一條第一項前
段、第二項、第五十一條第五款、刑法第七十四條第一項第一款
，修正前罰金罰鍰提高標準條例第二條，現行法規所定貨幣單位
折算新臺幣條例第二條，判決如主文。
本案經檢察官黃士元到庭執行職務
中    華    民    國    95    年    12    月    22    日
                  刑事第八庭審判長法  官  陳德民
                                  法  官  唐于智
                                  法  官  陳芃宇
以上正本證明與原本無異。
如不服本判決，應於判決送達後10日內，向本院提出上訴狀。
                                  書記官  周小玲
中    華    民    國    95    年    12    月    28    日
附表：盜用之印文
┌───────┬──────────┬───────┐
│   印文字樣   │    印文所在位置    │   印文數量   │
├───────┼──────────┼───────┤
│              │國安局九十二年三月二│              │
│              │十六日共同供應契約訂│     一枚     │
│中央信託局購料│購單                │              │
│處交貨二科    ├──────────┼───────┤
│              │國安局九十二年三月二│              │
│              │十七日共同供應契約訂│     一枚     │
│              │購單                │              │
└───────┴──────────┴───────┘
附錄本案論罪科刑法條全文：
中華民國刑法第132條
公務員洩漏或交付關於中華民國國防以外應秘密之文書、圖畫、
消息或物品者，處 3 年以下有期徒刑。
因過失犯前項之罪者，處 1 年以下有期徒刑、拘役或 3 百元以
下罰金。
非公務員因職務或業務知悉或持有第 1 項之文書、圖畫、消息
或物品，而洩漏或交付之者，處1年以下有期徒刑、拘役或3百元
以下罰金。
中華民國刑法第217條
偽造印章、印文或署押，足以生損害於公眾或他人者，處 3 年
以下有期徒刑。
盜用印章、印文或署押，足以生損害於公眾或他人者，亦同。
修正前商業會計法第71條
商業負責人、主辦及經辦會計人員或依法受託代他人處理會計事
務之人員有左列情事之一者，處五年以下有期徒刑、拘役或科或
併科新台幣15000 元以下罰金：
一  以明知為不實之事項，而填製會計憑證或記入帳冊者。
二  故意使應保存之會計憑證、帳簿報表滅失毀損者。
三  意圖不法之利益而偽造、變造會計憑證、帳簿報表內容或撕
    毀其頁數者。
四  故意遺漏會計事項不為記錄，致使財務報表發生不實之結果
    者。
五  其他利用不正當方法，致使會計事項或財務報表發生不實之
    結果者。


司法院資訊處製作；財團法人民間司法改革基金會備份。
